【裁判字號】    95,訴,983
【裁判日期】    971022
【裁判案由】    損害賠償
【裁判全文】
臺灣士林地方法院民事判決               95年度訴字第983號
原      告  丁○○
            乙○○
            丙○○
            甲○○
上列四人共  丁俊文律師
同訴訟代理
人
複代理人    己○○    住臺北市大安區○○○路○段206號3樓
                      之1
被      告  庚○○    住台北縣淡水鎮○○路52巷22弄6之1號
訴訟代理人  許麗紅律師
複代理人    林聖鈞律師
上列當事人間請求損害賠償事件，經本院於中華民國97年10月1
日言詞辯論終結，判決如下：
    主  文
被告應給付原告新臺幣萬元，及自民國九十五年九月八日起至
清償日止，按年息百分之五計算之利息。
被告應給付原告丁○○新臺幣壹萬元，及自民國九十五年九月八
日起至清償日止，按年息百分之五計算之利息。
原告其餘之訴駁回。
訟費用由被告負擔百分之五，餘由原告負擔。
本判決得假執行；但於被告以新臺幣肆萬元為原告供擔保後得免
為假執行。
原告其餘假執行之聲請駁回。
    事實及理由
一、按當事人死亡者，訴訟程序在有繼承人、遺產管理人或其他
    依法令應續行訴訟之人承受其訴訟以前當然停止，他造當事
    人亦得聲明承受訴訟，民事訴訟法第168 條、第175 條第2
    項定有明文。原告戊○○於訴訟繫屬中之民國96年5 月21日
    死亡，由原告全體以分別為原告戊○○之配偶及子女，即原
    告戊○○繼承人之身分承受訴訟，有原告所提出之戶籍謄本
    、全戶戶籍謄本及繼承系統表在卷可稽，參照前揭規定意旨
    ，於法有合，應予准許。
二、原告主張：被告所有門牌號碼台北縣淡水鎮○○路52巷22弄
    6 之1 號建物係位於原告所有門牌號碼台北縣淡水鎮○○路
    52 巷22 弄6 號建物（以下簡稱系爭房屋）上方樓層。因被
    告多年未維護所有之建物部分任由其漏水，導致系爭房屋室
    內天花板、牆壁、廚房等處天花板壁面及樑柱龜裂、牆壁風
    化膨鼓、油漆剝落、產生壁癌等建物之損害，系爭房屋因牆
    面及牆壁的結構遭破壞，價值減損達新臺幣（下同）500,00
    0 元，且為將天花板泥作修繕、壁癌防治、更換漏水受損的
    天花板、流理台、重新粉刷等損害修復預估將花費124,005
    元，又原告丁○○長期生活在漏水、發霉及滿佈壁癌的系爭
    房屋內，環境潮濕所產生之黴菌危害健康，滴水聲、除濕機
    噪音、抹布、集水桶更使其生活毫無品質可言，實已超出一
    般人社會生活所能容忍之程度，精神確已受極大之痛苦，被
    告自應對其精神上之損害，負賠償200,000 元之責任。為此
    ，基於侵權行為法律關係、所有權的作用、公寓大廈管理條
    例第10條第1 項前段之規定，聲明請求：(一)被告應給付原告
    乙○○、丙○○、甲○○、丁○○624,005 元及自起訴狀繕
    本送達之翌日起至清償日止按年息5%計算之利息；(二)被告應
    給付原告丁○○200,000 元及自起訴狀繕本送達之翌日起至
    清償日止按年息5%計算之利息。(三)被告應修繕系爭房屋內之
    管線與各牆面及樓地板交接處，及容許原告於修繕施工期間
    進入以了解施工進度；(四)願供擔保請准宣告假執行。
三、被告則以：被告所有建物部分已將其住屋內管線改為浮管，
    管路之排洩並直入排水溝內，不可能再有被告使用之管路於
    原告屋內有滲漏之情況發生；又系爭房屋係於67年間起造完
    畢，其課稅現值已為零，殘值所剩無幾，原告所請求損害回
    復之費用顯然過高；再一般所謂「滲漏」乃指污水、雨水緩
    慢地洩出牆壁、天花板，一般均係無聲且慢速地發於日常生
    活中，不致於造成嚴重困擾，原告丁○○亦應無精神上的痛
    苦可言等語置辯，並聲明：(一)駁回原告之訴及假執行之聲請
    ，(二)如受不利判決請准提供擔保免假執行。
四、兩造爭執及不爭執之事項：
（一）不爭執事項：
   1、系爭房屋一樓浴室內頂板位於二樓馬桶正下方處約20公分
      見方之局部範圍出現滲漏係因被告所有二樓建物浴室馬桶
      出水管管周處之防水措施失效。
   2、系爭房屋浴室外側頂版大範圍之舊有防水修補痕跡，及天
      花板、壁面及樑柱表面粉刷層龜裂、牆壁風化膨鼓、油漆
      剝落產生壁癌等現象，係被告所有二樓建物過去滲漏及修
      補所生結果。
（二）爭執事項：
   1、被告是否應修繕所有建物部分之管線與各牆面及樓地板交
      接處未修繕而對原告負損害賠償責任？
   2、原告丁○○是否因被告住所漏水致系爭房屋的環境受到破
      壞無法忍受而造成精神上的痛苦？
   3、系爭房屋是否因被告滲漏致市值減損達500,000元？
   4、原告其餘請求之金額是否合理？
五、本院得心證之理由：
（一）被告之過失責任
   1、依民法第184 條第1 項規定：「因故意或過失，不法侵害
      他人之權利者，負損害賠償責任」；又按區分所有權人對
      專有部分之利用，不得有妨害建築物之正常使用及違反區
      分所有權人共同利益之行為，公寓大廈管理條例第5 條定
      有明文，又該規定於多數各自獨立使用之建築物、公寓大
      廈，其共同設施之使用與管理具有整體不可分性之集居地
      區者均有準用之必要，亦為同法第53條所明定，是縱於公
      寓大廈管理條例制定前所興建的建物苟具有上開條文所規
      定集居不可分的關係，應均得準用同法第5 條之規定，系
      爭房屋係由兩造區分一建築物而各有其專有部分，並就其
      共用部分按其應有部分有所有權不得分割的區分所有建物
      ，此經本院於97年5 月23日履勘現場時，曾分別至兩造各
      自專有部分內察看現場，系爭房屋與被告所有建物部分位
      於同一建築物，系爭房屋位於下樓層，被告所有建物部分
      位於上樓層，且有原告所提出建築物全貌的照片1 幀可供
      參照，應可認定。是被告對其所有建物部分之使用，自負
      有不得妨害系爭房屋及違反兩造共同利益之義務。
   2、本件原告主張被告因疏於管理被告所有建物部分的排水，
      致滲漏至系爭房屋，造成系爭房屋室內天花板、牆壁、廚
      房等處天花板壁面及樑柱龜裂、牆壁風化膨鼓、油漆剝落
      、產生壁癌等損害，為原告提出照片22幀（調解卷第12-1
      8 頁、本院卷第61-64 頁）、通知信函（調解卷第19-21
      頁）、估價單（調解卷第22-23 頁）為證，被告對於上開
      證物之真正均未爭執，且坦認一樓浴室內頂板位於二樓馬
      桶正下方處有漏水現象，但仍以系爭房屋內部浴室以外的
      建物損害均非其所有建物漏水所造成等語為辯。經查：系
      爭房屋上方何處產生滲漏水的現象，為本院囑託台北市土
      木技師公會鑑定分析認為：一樓浴室內之頂板除位於二樓
      馬桶正下方處，有約20公分見方之局部範圍有濕潤及少量
      滴水現象外，其餘均無損害現象，有該公會96年4 月9 日
      鑑定報告書在卷足稽，關於鑑定的方式則據鑑定證人即鑑
      定技師陳正平於審理中證述：「（問：你對報告首先說一
      樓的浴室內頂板位於二樓馬桶下方處約20公分見方之局部
      範圍出現滲漏係因被告所有二樓建物浴室馬桶出水管管處
      ？）這是我爬上去查看的。天花板是有滴水，手去處摸感
      覺濕濕的」，「（問：原告有無在現場跟你說，你為何不
      把他剖開來看？）因為這是水泥土的，這已經可以看出濕
      濕的，為何還要剖開來看。當時天花板已經有卸下來看，
      因為這是混凝土的比較難剖開」等語有關由其親自以手觸
      摸方式觀測滲漏，已無須剖開水泥鑑定情節明確，並經本
      院會同陳正平及兩造至現場勘驗，陳正平至廁所內馬桶正
      上方天花板頂板以手觸摸方式後仍有濕潤現象，現場天花
      板塑膠板上有滴水下來等情查明屬實，製有勘驗筆錄、現
      場照片及草繪現場圖附卷可按，堪信為真實。至原告主張
      浴室外系爭房屋其餘部分的損害，上開鑑定報告則以：「
      浴室外側及樓梯間後側之頂版部分，經二次會勘檢視結果
      ，均未發現有潮濕或滴水現象，僅留有較大範圍之舊有防
      水修補痕跡，…」，「一樓浴室外側頂版之舊有防水修補
      痕跡，不範圍分佈甚廣，且均為分佈於浴室之周邊，此部
      分於96.3.16 及96.3.19 二次會堪時檢視結果均未發現有
      滲水現象，故無法查證以前有滲水來源」等語有關浴室以
      外部分並無滲水之現象明確。此經本院於履勘時再會同陳
      正平檢視現場，廁所外天花板固有水泥剝落鋼筋露出來現
      象，鋼筋已生銹，門口斜前方燈管旁的天花板處有黃燈色
      不明的修補材料所修補痕跡，廁所門右方天花板處呈暗褐
      色，另客廳與廁房隔鄰牆處有油漆剝落，客廳與隔鄰牆處
      及房間隔牆處均有剝落等現象，但至二樓被告所有建物部
      分檢視該二樓廁所接水龍頭處與馬桶處都已用明管相接，
      廁所周圍均填補塑鋼土，且陳正平在場則解釋稱：「鋼筋
      生銹露出之原因可能內部的朝濕以致於膨脹後水泥剝落造
      成，有可能保護層不足，天花板泥層與鋼筋層距離未達2
      公分以上，以致於水氣進入後生銹膨脹剝落，也可能是水
      泥質材關係」，至客廳及廁所的油漆剝落情形，其亦稱：
      「剝落處均應該與廁所漏無關」等語有關系爭房屋所生牆
      壁剝落、鋼筋生銹等現象均未必與樓上建物部分有關之情
      為合理的解釋，並經本院將勘驗現場所見及各別解釋情形
      均載明勘驗筆錄在卷可參。是參酌被告所有的二樓建物部
      分業已以明管排放水，若因排放水管漏水，當不致影響底
      下系爭房屋，又廁所所生漏水現象，固經鑑定確認，但廁
      所旁均已有塑鋼土圍繞填補，依常理亦極難氾溢至廁所以
      外區域而滲入廁所以外破壞與系爭房屋間的境界壁，且系
      爭房屋所在建物屋齡老舊難免自生風化剝落，且兩造過去
      因被告所有二樓建物部分滲水糾紛，系爭房屋天花板處本
      有大面積修補舊痕，經鑑定人員兩次的鑑定，復與本院再
      次至現場勘查，亦均未於廁所之外發現有明顯漏水現象，
      當認原告所主張被告所有二樓建物部分僅因廁所馬桶下方
      漏水，致系爭房屋浴室內之頂板在該馬桶正下方處有約20
      公分見方之局部範圍發生漏水現象，應可確認屬實，堪可
      採信，逾此部分之主張，則屬無據，應不足採。
   3、依上述，被告關於其所有二樓建物部分有因廁所馬桶下方
      漏水，致系爭房屋浴室內之頂板發生滲水現象，是被告仍
      有違反對其所有建物部分之使用，負有不得妨害系爭房屋
      及違反兩造共同利益之義務，致原告受有損害，參照前揭
      規定，對於該滲水之發生自應認有過失，而應負損害賠償
      責任。
（三）原告請求之金額：
      被告的損害賠償責任既經認定，則原告的請求是否合理，
      茲分別審核准駁如下：
   1、修復費用請求
      原告主張因受被告所有二樓建物部分的滲水侵害，致系爭
      房屋天花板壁面及樑柱龜裂、牆壁風化膨鼓、油漆剝落、
      產生壁癌等之現象日漸嚴重，為天花板泥作修繕和壁癌防
      治預計將花費124,005 元的修復費用，並提出估價單2 紙
      為證，被告則辯稱費用過高。查：關於上述漏水部分經鑑
      定機關確認僅限所有二樓建物部分有因廁所馬桶下方漏水
      ，致系爭房屋浴室內之頂板發生滲水現象，已如前述，則
      逾上開範圍受有侵害之主張，應均與被告上開的侵害行為
      無涉，自不在回復之列，是原告就其所主張非廁所的損害
      部分全部修復費用應不足採。至鑑定機關關於修復費用意
      見為：「二樓部分（1） 若僅修復馬桶附近之防水措施，
      約需新台幣伍仟元整。（2） 若將浴室內之墊高層打除，
      樓版頂面先施作防水層，再回復原狀。其修復費用約需新
      台幣萬元整；一樓部分之修復費用約需新台幣貳萬柒仟
      捌佰貳拾貳元（項目包含打除平頂及牆面粉刷表層有龜裂
      、剝離、膨鼓之部分約10.5平方公尺、平頂及牆面水泥砂
      漿粉刷、油漆、木作天花板）」等語有關二樓之修復因方
      法不同而所需價錢不同，一樓則就系爭房屋所見天花板、
      牆面受損部分修復所需費用臚列明確。因一樓部分漏水處
      位於廁所內，廁所以外天花板的龜裂、剝離、膨鼓等現象
      應與廁所內的漏水無關，且廁所漏水處的塑膠天花板及漏
      水處附近的牆面等均未發現有損害的情形，均業如前述，
      是該鑑定意見所認一樓修復費用部分業就非屬本次損害部
      分而為費用之估算，自不足為據。而漏水處既主要發生於
      被告所有二樓建物部分，二樓廁所的修復始為本件損害之
      主要回復方法，為避免施工回復後廁所再生滲漏現象，且
      避免原告認為僅對二樓馬桶附近的防水設施修復尚有未足
      等心理影響，本院認鑑定意見所建議將浴室內之墊高層打
      除，樓版頂面先施作防水層，再回復原狀的方式，應屬徹
      底防堵滲水現象的必要修補方法，而該費用之衡量又經鑑
      定人陳正平陳稱：「當時預估三萬元是因為我家裡也是三
      十年的房子，有做這部分的防水層，所花的錢就是三萬元
      」等語有關係根據實做經驗而採為系爭損害回復的預估費
      用額明確可佐，是鑑定意見所預估30,000元，應較為客觀
      可採，原告逾此部分之請求，則屬無據，應不可採。
   2、價值減損賠償
      按損害賠償之目的在於填補所生之損害，其應回復者，係
      應有之狀態，故應將損害事故發生後之變動狀況考慮在內
      ，上訴論旨主張本件房屋之損害，應以損害發生時之價格
      作為估計之標準，自無可取。惟物被毀損時，被害人如已
      請求賠償修復費用者，就其物因毀損所減少之價值，僅得
      於超過修復費用之差額範圍內，請求賠償，最高法院77年
      度台上字第1259號判決意旨可供參照。本件原告主張因被
      告的建物部分之滲水造成系爭房屋產生壁癌，有礙觀瞻、
      破壞牆面、牆壁的結構並損壞建築物，致房屋之價值減損
      達500,000 元，而向被告請求賠償。惟查：系爭房屋登記
      原因發生日期為65年11月2 日，登記完成時為67年11月20
      日，有系爭房屋登記謄本在卷可稽，屋齡原屬老舊，即使
      有所減損，價額應不高。又系爭房屋自93年至97年的課稅
      現值依序為87,400元、85,700元、84,100元、82,400元、
      80,800元，有臺北縣政府稅捐稽徵處淡水分處97年8 月6
      日北稅淡二字第0970016635號函在卷足稽，是系爭房屋固
      有價值減損跡象，但顯因屋齡老舊，為自然損秏所生的減
      損，尚無法認即屬被告滲水行為所致價值減損。此外，即
      無何跡證足資證明因被告於廁所的滲水行為足致系爭房屋
      減損達上開修復費用逾30,000元以上而可資請求超過的價
      額損失額，是參照前開判旨，原告自不得向被告請求此部
      分交易價額損失。
   3、精神慰撫金之請求
      按不法侵害他人之身體、健康而情節重大者，被害人雖非
      財產上之損害，亦得請求賠償相當之金額，民法第195 條
      第1 項定有明文。本件原告主張因被告建物部分的滲水現
      象，致原告丁○○長期生活在漏水、發霉及滿佈壁癌的房
      屋內，環境潮濕所產生之黴菌危害健康，滴水聲、除濕機
      噪音、抹布、集水桶更使其生活毫無品質可言。實已超出
      一般人社會生活所能容忍之程度，精神確已受極大之痛苦
      ，故原告丁○○請求被告賠償非財產上損害200,000 元。
      而查：被告確因疏於管理維護致發生上述漏水現象，已如
      前述，原告丁○○目前仍居住於系爭房屋內，亦為被告所
      不爭執，則原告丁○○因廁所確有漏水現象，復每日見到
      過去大面積的修補漏水痕跡，難免造成心理上認為周遭環
      境已陷於潮濕，有害健康等不舒服的感覺，應足認其精神
      同時受有損害至明。本院審酌本次被告侵害行為情節實際
      上只侷限廁所內，只不過因過去漏水現象嚴重，在被告實
      施回復措施後，再次發生本次滲水現象，難免造成居住人
      即原告丁○○心理的重大影響，但實際所造成的損害應不
      大；又原告丁○○為高職畢業學歷，在會計師事務所工作
      ，月收入約32,000元，被告年紀老邁，目前沒有工作，教
      育程度不高，均經兩造於審理中陳述甚明，有關兩造經濟
      狀況、社會地位、損害程度及其精神受損時間等一切情狀
      ，認原告丁○○向被告請求200,000 元尚屬過高，本院認
      應以10,000元較為相當。
六、綜據上述，被告因疏於管理維護致原告受有系爭房屋損害及
    原告丁○○精神上受有痛苦，自對原告之損害負損害賠償責
    任。因此，原告基於侵權行為法律關係，請求被告給付原告
    全體30,000元、給付原告丁○○10,000元及均自起訴狀繕本
    送達於被告之翌日即自95年9 月8 日起至清償日止，按年息
    5%計算之利息，洵屬有據，應予准許，逾此範圍的請求尚屬
    無據，自應予以駁回。
七、本件所命被告給付原告之金額未逾500,000 元，本院應依職
    權宣告假執行，被告陳明願供擔保，聲請免為假執行，爰酌
    定相當之擔保金額宣告之。原告其餘假執行之聲請，因訴之
    駁回而失所依附，不予准許，應併予駁回。
八、本件為判決基礎之法律關係已臻明確，兩造其餘之攻擊防禦
    方法核與判決結果不生影響，毋庸一一論列，併此敘明。
九、結論：本件原告之訴為一部有理由，一部無理由，並依民事
    訴訟法第79條、第85條第1 項、第389 條第1 項第5 款、第
    392 條第2 項，判決如主文。
中    華    民    國    97    年    10    月    22    日
                  民事第二庭  法  官  古振暉
以上正本證明與原本無異。
如對本裁定抗告，應於裁定送達後10日內向本院提出抗告狀。
中    華    民    國    97    年    10    月    31    日
                              書記官  楊錫芬


司法院資訊處製作；財團法人民間司法改革基金會備份。
